臺灣高等法院臺南分院民事裁定  100年度抗字第168號
抗 告 人  翁錫昇
代 理 人  曾彥錚  律師
上抗告人因與相對人林松興等間請求損害賠償事件，對於中華民
國一百年八月十七日臺灣雲林地方法院裁定（一００年度訴字第
二三七號）提起抗告，本院裁定如下：
      主      文
原裁定廢棄，應由臺灣雲林地方法院更為裁判。
      理      由
一、抗告意旨略以：刑事判決並未就相對人黃啟勳對伊違背其仲
    介人職務之行為，認定為無罪，原裁定審認黃啟勳對伊之背
    信部分亦屬無罪者，即有違誤。其次，刑法第二百十條偽造
    私文書罪之所謂損害，並不以其文書之真正名義人為限，苟
    因該項偽造或變造之文書足以蒙受損害者，即屬本罪之被害
    人。本件相對人林松興被訴偽造文書之名義人雖係李松霖，
    然林松興行使偽造私文書之對象為伊，且林松興偽造該文書
    之目的，乃為使伊誤信係由李松霖親自出面與伊簽約買賣，
    並藉此侵害伊之權益，伊確係林松興被訴行使偽造文書罪之
    被害人。原裁定駁回伊對於相對人之起訴，顯有違誤，爰提
    起本件抗告，求為廢棄原裁定。
二、原裁定駁回抗告人在第一審所提刑事附帶民事訴訟，無非以
    ：相對人黃啟勳被訴背信犯行部分，經刑事庭審理結果，認
    黃啟勳之上揭行為，並不該當刑法第三百四十二條第一項之
    背信罪要件，不構成背信罪，抗告人對於相對人黃啟勳所提
    刑事附帶民事訴訟自屬不合法。至於相對人林松興涉犯刑法
    第二百十條、第二百十六條之行使偽造私文書罪部分，所偽
    造之名義人係訴外人李松霖，抗告人並非該偽造文書罪之被
    害人；且抗告人告訴林松興涉犯詐欺罪、業務侵占罪嫌部分
    ，經檢察官偵查結果，其中被訴詐欺罪部分嫌疑不足，另業
    務侵占部分則屬於民事債務不履行問題，並未提起公訴。抗
    告人就相對人林松興所提附帶民事訴訟亦不合法等詞，為其
    判斷之基礎。
三、惟按因犯罪而受損害之人，於刑事訴訟程序得附帶提起民事
    訴訟，對於被告及依民法負賠償責任之人，請求回復其損害
    ，刑事訴訟法第四百八十七條第一項定有明文。所謂因犯罪
    而受損害之人，係指因刑事被告之犯罪行為，而致其身體、
    自由、名譽或財產等個人權利，受有損害之人而言。不以直
    接因犯罪而受損害者為限，凡間接或附帶受有形或無形損害
    之人，在民法上對加害人有請求損害賠償之權利者，均得提
    起之（最高法院九十三年度台抗字第三０五號裁判意旨參照
    ）。
四、查，抗告人係援引刑事判決認定之事實，主張相對人林松興
    、黃啟勳應負損害賠償責任，並以「相對人黃啟勳身為仲介
    ，為謀賺取差價或交易佣金，明知林松興找人冒充原地主李
    松霖與伊簽約乙情，讓林松興有機可趁，得以從中獲取不法
    利益，竟違背為仲介人之任務，致伊為免系爭土地遭債權銀
    行拍賣，不得已須負擔林松興向京城商業銀行冒貸之二百萬
    元債務，黃啟勳所為不法侵害伊之權益，或至少違反保護他
    人之法律，致生損害於伊。」、「林松興找人冒充原地主與
    伊簽立買賣契約，偽稱系爭土地於西螺農會尚有二百萬元抵
    押債務，使伊陷於錯誤而交付金錢由林松興代為清償上開抵
    押債務，林松興趁機將此業務持有之財物侵吞，另轉向京城
    商業銀行冒貸二百萬元，致伊為免系爭土地遭拍賣，而承擔
    京城商業銀行之抵押債務二百萬元。林松興所為不法侵害伊
    之權利，或至少故意以背於善良風俗之方法加損害於伊，均
    致伊受有二百萬元之抵押債務損害」等詞為其立論依據，此
    有「刑事附帶民事起訴狀」在卷可資參照（參見原審附民字
    卷第一頁至第三頁）。對照原審法院刑事庭判決林松興、黃
    啟勳共同犯行使偽造私文書罪，各處有期徒刑一年二月，減
    為有期徒刑七月者，係審認「相對人林松興、黃啟勳所為，
    均係犯刑法第二百十六條、第二百十條行使偽造私文書罪。
    」、「審酌相對人違背抗告人翁錫昇對渠等之信賴，並在未
    得李松霖同意情形下，共同為犯罪事實欄所述之犯行，導致
    抗告人翁錫昇所有土地遭拍賣，所受損害非輕」乙情，此參
    刑事判決理由欄四之(一)、(二)、(三)自明（參見原審訴字卷第一
    ０頁反面）。是原審法院刑事庭已認定相對人二人所為上揭
    犯行，造成抗告人受有損害，則抗告人是否不得謂係「因犯
    罪而受損害之人」？非無再為推求餘地。至於刑事犯罪行為
    之被害人，與民事侵權行為之賠償請求權人本不盡相同，縱
    非刑事犯罪行為直接侵害法益之人，苟確因刑事被告之犯罪
    行為，而直接、間接或附帶受有形或無形損害之人，既得對
    於刑事被告為民事侵權行為損害賠償之請求，依上開說明，
    自非不得於刑事訴訟程序對於刑事被告附帶提起民事訴訟。
    縱抗告人主張相對人二人應負侵權行為損害賠償責任之法律
    見解不盡妥適，惟適用法律，係法官之職責，自不受當事人
    所主張法律見解之拘束。原裁定僅以抗告人並非林松興、黃
    啟勳所犯偽造文書罪之被害人，且林松興所涉詐欺、業務侵
    占罪嫌，經檢察官不另為不起訴處分為由，逕認抗告人並未
    因相對人二人所為犯罪行為而受有損害，自嫌速斷。究竟抗
    告人有否因相對人之刑事犯罪行為而受有損害？刑事判決審
    認相對人二人「共同為犯罪事實欄所述之犯行，導致抗告人
    翁錫昇所有土地遭拍賣，所受損害非輕」乙詞，是否不得作
    為認定抗告人係「因相對人二人犯罪而受損害之人」？均有
    再加斟酌餘地。原審法院未遑詳察，遽認抗告人並非因犯罪
    而受損害之人，駁回抗告人之訴及假執行之聲請，要難謂洽
    ；抗告意旨求予廢棄，為有理由，爰將原裁定廢棄，發回原
    審法院。
五、據上論結，本件抗告為有理由，依民事訴訟法第四百九十二
    條，裁定如主文。
中    華    民    國    100    年    12   月    13    日
                  民事第二庭    審判長法  官  陳 光 秀
                                      法  官  莊 俊 華
                                      法  官  李 文 賢
上為正本係照原本作成。
本裁定除以適用法規顯有錯誤為理由外，不得再抗告。如提再抗
告，應於收受送達後十日內向本院提出再抗告狀（須附繕本），
並繳納再抗告費新台幣一千元。
提起再抗告應委任律師或具有律師資格之人之委任狀；委任有律
師資格者，另應附具律師資格證書及釋明委任人與受任人有民事
訴訟法第466條之1第1項但書或第2項所定關係之釋明文書影本。
中    華    民    國   100    年    12    月    13    日
                                      書記官  尤 乃 玉
【附註】
民事訴訟法第495條之1第2項準用同法第466條之1第1、2項規定
：
(1)對於第二審判決上訴，上訴人應委任律師為訴訟代理人。但上
  訴人或其法定代理人具有律師資格者，不在此限。
(2)上訴人之配偶、三親等內之血親、二親等內之姻親，或上訴人
  為法人、中央或地方機關時，其所屬專任人員具有律師資格並
  經法院認為適當者，亦得為第三審訴訟代理人。
民事訴訟法第466條之2第1項：
  上訴人無資力委任訴訟代理人者，得依訴訟救助之規定，聲請
  第三審法院為之選任律師為其訴訟代理人。